【裁判字號】    92,上易,526
【裁判日期】    920909
【裁判案由】    返還借款
【裁判全文】
~t90;臺灣高等法院民事判決~T55;
    上  訴  人    乙○○
    訴訟代理人    張義祖  律師
    被上訴人      甲○○
    訴訟代理人    吳金棟  律師
右當事人間請求返還借款事件，上訴人對於中華民國九十二年四月二十五日臺灣台北
地方法院九十一年度訴字第六二八四號第一審判決提起上訴，本院於九十二年八月二
十六日言詞辯論終結，判決如左：
    主      文
上訴駁回。
第二審訴訟費用由上訴人負擔。
    事      實
甲、上訴人方面：
一、聲明：
  (一)原判決廢棄。
  (二)駁回被上訴人在第一審之訴。
  (三)第一、二審訴訟費用由被上訴人負擔。
二、陳述：除與原判決記載相同者，茲引用外，補述略稱：
  (一)被上訴人陳稱於民國七十九年九月二十七日，在桃園市自宅中交付現金新台幣（
    下同）五十萬元給上訴人，當時並有兩位哥哥在場。惟依據被上訴人所提出存摺
    內頁影本可知，被上訴人於七十九年九月二十七日提款一百六十五萬元所註記之
    代號為「ＣＨＷＰ」，其意指「有摺轉帳提款」，足證系爭貸款係轉入不明人士
    之帳戶，並非提領現金；與被上訴人所稱交付現金給上訴人之情不合。
  (二)被上訴人陳稱七十九年九月二十七日，上訴人也曾開立五十萬元之借據及本票給
    被上訴人，但是因為搬家而將本票與借據都遺失了，所以請上訴人補開一張，但
    上訴人以沒有本票為由，只補開了借據。惟被上訴人所謂之本票，任何文具店均
    大量販售，隨時可買到，不可能沒有本票可補開；又若八十年九月二十六日之借
    據係補開，內容又未敘明補開之旨，則會造成兩張借據分別為獨立之借款，一般
    生意人不可能如此處理。
  (三)被上訴人陳稱上訴人曾開一張本票與一張借據給李義明，然據李義明稱上訴人僅
    對其開立本票而已，顯有矛盾。
  (四)被上訴人自認於九十一年間將系爭所謂之借款債權讓與李義明，至九十二年一月
    三日始讓回，則依民法第二九五條第二項規定，讓回前之利息應歸屬李義明，原
    審判決命上訴人自九十一年十二月十日起計付利息與被上訴人一節，即屬違法。
  (五)七十九年九月二十七日陪上訴人去銀行的是李義明而不是被上訴人，李義明投資
    上訴人父親經營之公司，與被上訴人一點關係也沒有。
三、證據：援用第一審所提證據。
乙、被上訴人方面：
一、聲明：
  (一)上訴駁回。
  (二)第二審訴訟費用由上訴人負擔。
二、陳述：除與原判決記載相同者，茲引用外，補述略稱：
  (一)七十九年九月二十七日，上訴人陪同被上訴人至合作金庫銀行提取現款，由上訴
    人親自書寫壹佰陸拾伍萬元之「取款條」，字跡與上訴人補開之借據筆跡相同，
    足認上訴人所指未曾收受該五十萬元借款，與事實不合。該筆提款有關轉帳給上
    訴人十萬元部分，是因為後來上訴人說不夠，所以又匯了十萬元，但是並沒有寫
    在借據上。
三、證據：除援用第一審所提證據外，補提七十九年九月二十七日合作金庫「取款條
    」影本一件、上訴人之匯款單影本六紙為證。
丙、本院依職權向合作金庫銀行敦化分行函查被上訴人七十九年九月二十七日提款一
    百六十五萬元之詳細情形。
    理      由
一、本件被上訴人於原審起訴主張：上訴人於七十九年九月廿七日向被上訴人借款五
    十萬元，約定於八十三年九月廿七日清償、每月利息五千元（即年息百分之十二
    ），被上訴人已交付現金五十萬元予上訴人；詎上訴人屆期未清償借款，請求上
    訴人清償借款及利息。上訴人則略以：上訴人並不否認被上訴人所提出由上訴人
    於八十年九月二十六日簽立之借據為真（見原審卷第十三頁，九十一年十二月三
    十一日言詞辯論筆錄），惟此係因上訴人資本短絀，李義明始建議上訴人先行簽
    立借據，交由其出面向被上訴人借款，嗣因被上訴人不同意出借；所以實際上，
    上訴人沒有拿到系爭五十萬元借款，事後也因為出國而沒有取回該借據，兩造間
    之借貸關係因未實際交付款項而未成立；至於上訴人間歇性每月匯五千元入被上
    訴人合作金庫銀行帳戶中，並非在給付被上訴人前述利息，而是因為李義明於七
    十九年九月廿七日交付五十萬元予上訴人投資上訴人父親所經營之凱睿公司，後
    因公司解散，李義明不斷上門索討其投資款項，上訴人不堪其擾，始陸陸續續匯
    錢到李義明指定之帳戶即被上訴人帳戶內之情事等語，資為抗辯。是本件所應審
    究者，在於被上訴人有無交付五十萬元消費借貸款項與上訴人。
二、按金錢借貸契約，固屬要物契約，應由貸與人就交付金錢之事實負舉證之責（最
    高法院八十六年台上字三八八○號判決參照）。惟應證之事實雖無直接證據足資
    證明，而往往可用經驗法則，依已明瞭之間接事實，推定其真偽。此際如有間接
    證據證明間接事實，即得據以推定應證事實之真偽（最高法院九十一年台上字第
    九九五號判決參照）。經查：
  (一)被上訴人主張上訴人有於七十九年九月開始至八十三年間，陸續依約定匯入被上
    訴人合作金庫銀行帳戶五千元利息之情事，已提出被上訴人合作金庫銀行（帳號
    ：0000000000000）存摺影本、匯款單為證（見原審卷第四十六至
    五十四頁、本院卷第三十一至三十五頁）。兩相核對後，可知被上訴人上開帳戶
    內自八十年十二月起至八十三年九月止，每月下旬均會有一筆五千元之無摺存款
    或匯款入帳，並其中八十一年二月二十六日、八十一年三月二十四日、八十二年
    一月二十七日、八十二年三月二十六日、八十二年六月二十五日之匯款（各五千
    元）均為署名「華再興」或「華」者所匯入。
  (二)上訴人並不爭執確有陸續匯款至被上訴人帳戶內之情，惟辯稱其並非基於給付被
    上訴人前開約定之利息，而係因為被上訴人之哥哥李義明投資上訴人父親所經營
    之凱睿公司，嗣因該公司解散後，為補償李義明之損失而經李義明要求將款項匯
    入被上訴人前開帳戶內。然為被上訴人所否認，而上訴人對此有利於己之事實並
    未提出任何證據供法院審究，此項辯解自無可取。
  (三)上訴人指稱被上訴人前開存摺中，七十九年九月二十七日提款壹佰陸拾伍萬元之
    交易代號為「轉帳（ＣＨＷＰ）」，與被上訴人陳述領取現金交付上訴人不符。
    惟合作金庫銀行敦化分行函覆本院表示：「‧‧‧該筆一百六十五萬元之取款係
    以轉帳方式處理，其中‧‧‧，餘壹佰參拾貳萬捌仟元提現金。」（見本院卷第
    二十六頁）。銀行處理客戶一筆提款後所為之多筆交易，僅以其中一筆交易代表
    註記於存摺上，為交易之慣行，並無違反常情之處。上訴人所稱被上訴人主張當
    日係交付現金與事實不符云云，即不可採。至於是否須於銀行內當場交付或於被
    上訴人家中交付金錢，當事人本可自由決定，要非所問。
  (四)按讓與債權時，該債權之擔保及其他從屬之權利，隨同移轉於受讓人；未支付之
    利息，推定其隨同原本移轉於受讓人，民法第二百九十五條定有明文。是被上訴
    人於九十二年一月三日自李義明處受讓回債權時，未支付之利息亦推定隨同移轉
    於被上訴人。上訴人並未能舉證證明被上訴人與李義明之間對於未支付的利息有
    不隨同移轉之約定，其指稱系爭借款債權讓回被上訴人前未支付之利息應歸屬於
    李義明云云，亦不足取。
  (五)本院並審酌被上訴人持有上訴人不爭執之借據，及嗣後上訴人確有匯款至被上訴
    人帳戶之間接事證與系爭借據上約定之金額其給付期間相符等情，應認被上訴人
    主張已交付上訴人五十萬元借款之事實，堪信為真，兩造間之消費借貸關係確屬
    存在。
三、綜上所述，被上訴人依消費借貸法律關係，請求上訴人返還本金五十萬元、被上
    訴人起訴狀繕本送達上訴人之日（即九十一年十二月九日）起往前推算五年內（
    即八十六年十二月十日起至九十一年十二月九日止）之遲延利息三十萬元（計算
    式：500,000×12%×5＝300,000），以及其中五十萬元自起訴狀繕本送達之翌日
    起至清償日止，按年息百分之十二計算之約定遲延利息，洵為正當。原審判命上
    訴人如數給付，核無不合。上訴人上訴意旨指摘原判決不當，求予廢棄改判，為
    無理由，應予駁回。
四、兩造其餘攻擊、防禦方法及所為之立證，與判決之結果不生影響，無庸再一一論
    究，併此敘明。
五、據上論結，本件上訴為無理由，依民事訴訟法第四百四十九條第一項、第七十八
    條，判決如主文。
中      華      民      國    九十二    年      九      月      九      日
                            臺灣高等法院民事第十五庭
                                審判長法  官  劉  靜  嫻
                                      法  官  李  錦  美
                                      法  官  陳  昆  煇
正本係照原本作成。
不得上訴。
中      華      民      國    九十二    年      九      月      十      日
                                      書記官  李  佳  樺


司法院資訊處製作；財團法人民間司法改革基金會備份。
